【裁判字號】    94,訴,1844
【裁判日期】    950920
【裁判案由】    履行契約等
【裁判全文】
臺灣高雄地方法院民事判決              94年度訴字第1844號
原      告  丁○○
訴訟代理人  柯尊仁律師
被      告  戊○○
            乙○○
共      同
訴訟代理人  王進勝律師
            江雍正律師
            黃淑芬律師
上列當事人間請求履行契約等事件，本院於民國95年9 月6 日言
詞辯論終結，判決如下：
    主      文
被告戊○○應給付原告新臺幣貳佰壹拾伍萬元，及自民國九十四
年九月十五日起至清償日止，按週年利率百分之五計算之利息。
原告其餘之訴駁回。
訴訟費用由被告戊○○負擔十分之六，餘由原告負擔。
本判決於原告以新臺幣柒拾貳萬元為被告戊○○供擔保後，得假
執行；但被告戊○○如以新臺幣貳佰壹拾伍萬元為原告預供擔保
，得免為假執行。
原告其餘假執行之聲請駁回。
    事實及理由
一、按訴狀送達後，原告不得將原訴變更或追加他訴，但擴張或
    減縮應受判決事項之聲明者，不在此限，民事訴訟法第255
    條第1 項第3 款定有明文。本件原告起訴時，聲明：(一)被告
    應給付原告新臺幣（下同）216 萬元，及自起訴狀繕本送達
    翌日即民國94年9 月15日起至清償日止，按週年利率5%計算
    之利息；(二)被告戊○○應自93年10月起，按月於每月5 日前
    給付原告1 萬元。嗣於起訴狀繕本送達被告後，變更聲明為
    ：(一)被告應給付原告215 萬元及其法定遲延利息；(二)被告戊○○應給付原告8 萬元，及自94年10月起，按月於每月5 日
    前給付原告1 萬元，核屬減縮應受判決事項之聲明，則揆諸
    前揭規定，自屬合法。
二、原告起訴主張：原告於82年8 月15日以被告戊○○之名義，
    出資60萬元頂讓訴外人甲○○所配住之門牌號碼高雄縣大寮
    鄉民生新村126 號眷舍（下稱系爭眷舍），甲○○並於88年
    1 月28日向陸軍第八軍團司令部出具無條件轉讓同意書，同
    意將系爭眷舍轉讓被告戊○○，已於88年4 月7 日核准調配
    。嗣於93年間因國軍老舊眷村改建計劃，被告戊○○依規定
    購買坐落高雄市○○區○○段398 地號土地應有部分72/100
    00及其上同段1274建號即門牌號碼高雄市○○區○○路191
    號12樓之3 房屋後，以原眷戶身分申領3,150,248 元之輔助
    購宅款（下稱系爭輔助款）。因系爭眷舍係原告出資頂讓而
    來，故被告戊○○同意將系爭輔助款及供撥款使用之中國農
    民銀行帳戶存摺交由原告管理，兩造並約定由被告領取系爭
    輔助款中之100 萬元，其餘215 萬元則退還原告。詎國防部
    核撥系爭輔助款後，被告竟於93年7 月間向中國農民銀行謊
    報存摺遺失並申請新摺，將系爭輔助款據為己有，屢經原告
    催討，被告均置之不理。又被告戊○○前曾同意按月給付原
    告1 萬元之生活費，惟自93年11月起，除94年7 月至9 月外
    ，均未依約給付，爰依兩造之契約法律關係，求為判決：(一)
    被告應給付原告215 萬元，及自94年9 月15日起至清償日止
    ，按週年利率5%計算之利息；(二)被告戊○○應給付原告8 萬
    元，及自94年10月起，按月於每月5 日前給付原告1 萬元；
    (三)願供擔保，請准宣告假執行。
三、被告則以：被告戊○○係因軍人身分而獲得配住系爭眷舍，
    並非因原告出資頂讓而來，而系爭輔助款係基於被告戊○○
    之軍人及眷戶身分，符合眷村改建計畫之相關規定所核撥之
    輔助款項，自屬被告戊○○所有，且兩造並未約定被告應給
    付原告系爭輔助款中之215 萬元，尤以被告乙○○為被告戊○○之配偶，並非系爭輔助款之所有人，則原告向被告請求
    給付215 萬元，顯屬無據。又被告戊○○並未同意按月給付
    原告1 萬元之生活費等語，資為抗辯。求為判決：(一)原告之
    訴駁回；(二)願供擔保，請准宣告免為假執行。
四、本件原告主張系爭眷舍原為甲○○配住之眷舍，甲○○於88
    年1 月28日向陸軍第八軍團司令部出具無條件轉讓同意書，
    同意將系爭眷舍轉讓被告戊○○，已於88年4 月7 日核准調
    配，嗣於93年間因國軍老舊眷村改建計劃，被告戊○○依規
    定購置新屋後，以原眷戶身分申領系爭輔助款等情，為兩造
    所不爭執（見本院卷第141 頁），復有兩造不爭執其真正之
    陸軍第八軍團司令部列管民生新村眷舍調配名冊、陸軍眷舍
    居住憑證、高雄縣國軍老舊眷村原眷戶領取輔助購宅款購置
    市場成屋申請書、中國農民銀行帳戶存摺影本、國防部陸軍
    總司令部95年1 月4 日邢節字第0950000056號函及附件、陸
    軍第八軍團指揮部95年4 月20日實雲字第0950003864號函各
    1 份在卷可稽（見本院卷第6 至10、50至67、85至86之1 、
    108 頁），自堪信為真實。惟被告則以前情置辯，是以，本
    件爭點為：(一)被告戊○○獲得配住系爭眷舍之原因為何？(二)
    兩造有無約定被告應給付原告系爭輔助款中之215 萬元？(三)
    原告與被告戊○○有無約定被告戊○○應按月給付原告1 萬
    元之生活費？
五、被告戊○○獲得配住系爭眷舍之原因為何？
  1.按現役已配一般眷舍之眷戶經軍種單位核准者，得與現役服
    役滿10年以上者，或服役滿5 年且志願留營累計滿10年以上
    有眷無舍而未輔助購宅者，作權益交換；權益交換之接住人
    除高階須合於住用之官階與眷村分區之身分外，應檢附原配
    住戶同意書辦理，國軍在臺軍眷業務處理辦法第124 條及第
    125 條分別定有明文。據此以觀，具備國軍身分申請配住眷
    舍者，除受配人須符合「現役服役滿10年以上或服役滿5 年
    且志願留營累計滿10年以上有眷無舍而未輔助購宅」之資格
    外，尚須與已配眷舍之眷戶作權益交換，由原配人出具同意
    書後，受配人始得配住眷舍，此亦經陸軍第八軍團指揮部95
    年4 月20日實雲字第0950003864號函說明綦詳（見本院卷第
    108 頁）。
  2.經查，被告戊○○係以服役滿5 年以上現役軍人之資格申請
    配住系爭眷舍一節，有陸軍第八軍團司令部列管民生新村眷
    舍調配名冊及服役證明書各1 紙存卷可查（見本院卷第53、
    57頁），固徵被告戊○○符合申請配住眷舍之資格。惟系爭
    眷舍之讓渡係由原告先於82年8 月15日以被告戊○○之名義
    ，出資60萬元向甲○○頂讓系爭眷舍，嗣甲○○則於88年1
    月28日向陸軍第八軍團司令部出具無條件轉讓同意書，同意
    將系爭眷舍轉讓被告戊○○等情，有讓渡書及同意書各1 紙
    在卷可稽（見本院卷第90、54頁），核與證人甲○○證稱：
    其不認識被告戊○○，兩人亦未曾接觸，係原告交付60萬元
    現金向其頂讓系爭眷舍等語相符（見本院卷第35頁），復參
    以上開讓渡書記載：「日後如需甲方（即甲○○）提供證件
    辦理過戶手續時，甲方無條件供給乙方（即被告戊○○）使
    用」等語（見本院卷第90頁），而被告戊○○則對此轉讓經
    過全然不清楚一節，亦據其自認無訛（見本院卷第140 頁）
    ，如此足徵甲○○係因原告出資頂讓系爭眷舍，始願出具同
    意書供被告戊○○申請配住系爭眷舍，否則甲○○既不認識
    被告戊○○，自無先於82年間將系爭眷舍讓與被告戊○○居
    住使用，再於88年間出具同意書供其申請配住系爭眷舍之理
    。因此足認被告戊○○獲得配住系爭眷舍，不僅係因自身符
    合申請配住眷舍之資格，且因原告出資頂讓系爭眷舍致甲○○依約出具同意書而來，兩者缺一不可。是以，被告戊○○
    獲得配住系爭眷舍之原因，原告主張係其出資頂讓而來；而
    被告戊○○辯稱係其符合申請資格所致等語，均非可採。
六、兩造有無約定被告應給付原告系爭輔助款中之215 萬元？
  1.按當事人互相表示意思一致者，無論其為明示或默示，契約
    即為成立，民法第153 條第1 項定有明文。次按契約固須當
    事人互相表示意思一致始能成立，但所謂互相表示意思一致
    ，並不限於當事人間直接為之，其由第三人為媒介而將各方
    互為之意思表示從中傳達因而獲致意思表示之一致者，仍不
    得謂契約並未成立，最高法院亦著有68年臺上字第1504號判
    例可資參照。
  2.經查，因原告以被告戊○○之名義出資頂讓系爭眷舍，故核
    撥系爭輔助款時，雙方原先約定其中50萬元由被告戊○○受
    領，其餘款項歸原告所有，惟嗣後被告戊○○反悔，表示50
    萬元不足以在外購屋，原告遂委託訴外人丙○○以電話詢問
    被告戊○○所需之金額，當時被告戊○○表示含先前之50萬
    元共需100 萬元即可，經丙○○向原告轉達後，原告表示同
    意等情，業據證人丙○○證述綦詳（見本院卷第37頁），被
    告雖否認其真正。然以系爭眷舍原先係由原告出資向甲○○
    頂讓而來，並非僅因被告戊○○之軍人身分而配住，業如前
    述，則被告戊○○以系爭眷舍之原眷戶身分申請系爭輔助款
    後，同意給付原告部分金額，即與一般常理相合，足徵證人
    丙○○前揭所述與事實相符，應堪採信。被告戊○○單純否
    認，自不足採。如此足認被告戊○○曾以丙○○為媒介向原
    告傳達願將系爭輔助款中除100 萬元外之金額給付原告之意
    旨，且經原告表示同意，則揆諸前揭規定，原告與被告戊○○間之意思表示已經一致，雙方自應受其拘束。從而，原告
    依前揭約定請求被告戊○○給付215 萬元，自屬有據。
  3.至原告另主張被告乙○○曾同意給付原告系爭輔助款中之21
    5 萬元，且被告戊○○之財務係由被告乙○○負責處理，認
    被告乙○○亦有依約付款之義務等語，並以證人丙○○之證
    詞為證。惟本件系爭輔助款事宜係由丙○○媒介原告及被告
    戊○○協商並達成合意，已如前述，參以被告乙○○曾向丙○○表示系爭輔助款係由被告戊○○負責處理，被告乙○○
    不清楚上開約定等語，業據證人丙○○證述明確（見本院卷
    第39頁），顯見證人丙○○之證詞尚不足以證明被告乙○○
    亦曾參與原告與被告戊○○間之協商過程，遑論同意給付原
    告215 萬元。況且，被告乙○○僅為被告戊○○之配偶，依
    前揭眷舍配住及領取輔助款之規定，並無領取系爭輔助款之
    資格，對該輔助款自無處分權限。又若被告乙○○受託處理
    被告戊○○之財務，則於丙○○從中斡旋時，應不至於向丙○○表示「不清楚系爭輔助款處理情形」，被告戊○○亦不
    會直接向丙○○表示願以100 萬元與原告分配系爭輔助款，
    而應會告知丙○○與被告乙○○洽談。是以，原告此部分之
    主張未能舉證以實其說，自難遽予採信。
七、原告與被告戊○○有無約定被告戊○○應按月給付原告1 萬
    元之生活費？
  (一)按當事人主張有利於己之事實者，就其事實有舉證之責任，
    民事訴訟法第277 條前段定有明文。本件原告主張其與被告
    戊○○約定被告戊○○應按月給付原告1 萬元之生活費等語
    ，惟為被告戊○○所否認，則揆諸前揭規定，原告自應舉證
    證明其與被告戊○○間有前揭約定存在。
  (二)經查，原告主張被告戊○○同意按月給付原告1 萬元之生活
    費，固提出原告設於大寮郵局帳號0000000 號帳戶之客戶歷
    史交易清單7 紙（見本院卷第91至97頁）及證人丙○○之證
    詞為證。惟據前揭帳戶匯款明細所示，被告戊○○之匯款金
    額為1 萬元至12,500元不等，並非按月固定給付原告1 萬元
    ，乃與原告主張之約定金額不符。再者，匯款至他人帳戶之
    原因甚多，諸如贈與、借貸、償債等均有可能，並非僅止於
    給付生活費一端，故上開匯款資料僅足以證明被告戊○○自
    92年11月5 日起94年9 月16日止有陸續匯款與原告之事實，
    尚不足以證明雙方有按月給付生活費之約定。則原告以上開
    交易清單證明雙方有按月給付生活費之約定，尚難遽採。另
    證人丙○○固證稱：原告曾表示被告戊○○應允按月給付1
    萬元之生活費等語（見本院卷第39頁），惟證人丙○○係聽
    聞原告告知上情，而非證人在場親自見聞被告戊○○與原告
    有約定給付生活費之經過所為之證述，自不得據此認定原告
    與被告戊○○有約定生活費之事實。此外，原告復未提出其
    他證據以實其說，則揆諸前揭規定，原告此部分之主張，尚
    非可採。
八、綜上所述，原告依兩造之契約法律關係，求為判決：(一)被告
    戊○○、乙○○應給付原告215 萬元，及自94年9 月15日起
    至清償日止，按週年利率5%計算之利息；(二)被告戊○○應給
    付原告8 萬元，及自94年10月起，按月於每月5 日前給付原
    告1 萬元，就請求被告戊○○給付215 萬元及其法定遲延利
    息部分，為有理由，應予准許；逾此部分之請求，為無理由
    ，應予駁回。
九、兩造均陳明願供擔保，分別聲請宣告假執行或免為假執行，
    就原告勝訴部分，經核於法相符，爰各酌定相當擔保金額准
    許之。至原告敗訴部分，其假執行之聲請，已失依附，自應
    併予駁回。
十、據上論結，本件原告之訴為一部有理由，一部無理由，依民
    事訴訟法第79條、第390 條第2 項、第392 條第2 項，判決
    如主文。
中    華    民    國    95    年    9     月    20    日
                  民事第六庭  審判長法  官  謝靜雯
                                    法  官  高增泓
                                    法  官  鄭詠仁
正本係照原本作成。
如不服本判決，應於送達後20日內，向本院提出上訴狀並表明上
訴理由，如於本判決宣示後送達前提起上訴者，應於判決送達後
10日內補提上訴理由書（須附繕本）。
中    華    民    國    95    年    9     月    20    日
                                    書記官  王雪招


司法院資訊處製作；財團法人民間司法改革基金會備份。
